【裁判字號】    91,訴,4991
【裁判日期】    921029
【裁判案由】    臺北市資訊休閒服務業管理自治條例
【裁判全文】
臺北高等行政法院判決                            九十一年度訴字第四九九一號
                              .
    原      告  甲○○○○○○.
    被      告  臺北市商業管理處
    代  表  人  乙○○處長）.
    訴訟代理人  丙○○
                丁○○
右當事人間因違反臺北市資訊休閒服務業管理自治條例事件，原告不服臺北市政府中
華民國九十一年十月十一日府訴字第○九一二一三七一二○一號訴願決定，提起行政
訴訟。本院判決如左：
    主  文
原告之訴駁回。
訴訟費用由原告負擔。
    事  實
一、事實概要：原告於九十年七月二日經臺北市政府核准在臺北市○○區○○街二段
    三十三號營業，領有北市建商（九十）字第二四○五一五號營利事業登記證，實
    際經營臺北市資訊休閒服務業管理自治條例（下稱資訊休閒管理自治條例）所稱
    之電腦遊戲業，經被告執行資訊休閒業聯合輔導稽查人員於九十一年六月五日（
    星期三）下午三時查獲原告未禁止未滿十八歲之人於週一至週五上午八時至下午
    六時進入營業場所，經被告審認原告違反資訊休閒管理自治條例第十二條第一項
    規定，乃依同自治條例第二十五條第一項規定，以九十一年六月十日北市商三字
    第○九一六○四二三八○○號函處以原告新臺幣 (下同)三萬元罰鍰，並命令於
    文到七日內改善。原告不服，經決定駁回，遂提起行政訴訟。原告未於言詞辯論
    期日到場，僅提出書狀為聲明及陳述。
二、兩造聲明：
    (一)原告聲明：訴願決定及原處分均撤銷。
    (二)被告聲明：駁回原告之訴。
三、兩造之爭點：資訊休閒管理自治條例是否為台北市政府依少年福利法第一條授權
    訂定之法令？該條例第十二條規定是否因抵觸少年福利法規定而無效？
    (一)原告主張之理由：
      按資訊休閒管理自治條例第十二條第一項規定，電腦遊戲業者應禁止未滿十八
      歲之人於週一至週五上午八時至下午六時或夜間十時至翌日八時或週六、例假
      日夜間十時至翌日八時進入其營業場所。此規定係依據少年福利法第一條規定
      ：「為增進少年福利，健全少年身心發展，提高父母及監護人對少年之責任，
      特制定本法。」少年福利法所認定之少年為十八歲以下十二歲以上之人，又兒
      童福利法適用對象為十二歲以下之人，為中央主管機關職掌，總括所有兒童之
      福利與權益，而在這些法律中並沒有任何對於十五歲以下之人限制進入電腦遊
      戲業場所之規定，而少年福利法中則有規定，青少年不得於深夜進入酒家、酒
      吧、舞廳、特種咖啡茶室或特種咖啡廳、或其他足以妨害青少年身心健康發展
      之場所。而所謂足以妨害青少年身心健康發展之場所，依明示其一，例外排除
      之行政原則，並不見行政機關有任何法律或函件公告電腦遊戲業場所屬於此類
      ，被告與臺北市政府逕行訂定違反母法授權之法令科處罰，顯無道理，參照憲
      法第一百七十二條行政命令與法律牴觸者，行政命令無效。且從法律位階上，
      本自治條例仍低於中央立法之少年福利法。是故被告所引用之法條既非適當，
      其所為之行政處罰之法源依據既非適當，原處分不具正當性。
    (二)被告主張之理由：
      1.依據被告九十一年六月五日執行資訊休閒業聯合輔導稽查紀錄表辦理，該紀
        錄表具體載明「一、稽查地點：文山區○○街○段三十三號一樓．．．，稽
        查對象：鴻冠資訊社．．．，稽查時間：九十一年六月五日（星期三）下午
        三時零分。二、自九十年十一月二十一日開始營業，營業時間係二十四小時
        營業．．．，稽查時，營業中，有十二位客人消費中，現場裝設中華電信專
        線，連結三十六組電腦及周邊設備，供客人上網擷取遊戲軟體打玩．．．，
        遊戲軟體：天堂、戰慄時空、世紀帝國、石器時代、暗黑破壞神、金庸群俠
        傳．．．，消費方式：每小時三十元。三、未禁止未滿十八歲之人於週一至
        週五上午八時至下午六時進入．．．，查獲未滿十八歲之人一人，於店內消
        費。四、（未滿十八歲青少年名冊）查獲地點：臺北市○○街○段三十三號
        一樓、唐○○、七十六年０月０日生；就讀學校班級：木柵國中。」上揭聯
        合輔導稽查紀錄經台北市政府相關單位聯合輔導稽查人員簽名，並經現場工
        作人員周靖山簽名具結確認附卷可稽。故原告顯有於法定禁止時間容留未滿
        十八歲之人（一人）於營業現場消費之情事，被告據依首揭臺北市資訊休閒
        服務業管理自治條例相關規定予以裁處，自屬無誤。
      2.查資訊休閒管理自治條例係臺北市政府依地方制度法就自治事項所制定之自
        治法規，該自治條例並經臺北市議會九十年十一月十四日審議三讀通過，報
        奉行政院九十一年四月九日院臺經字第○九一○○一二四五二號函准予修正
        核定，臺北市政府嗣以九十一年四月二十五日府法三字第○九一一二○三七
        三○○號令公布施行，自有其合法效力。原告訴稱資訊休閒管理自治條例第
        十二條第一項係依據少年福利法第一條規定制定，顯有誤解。又資訊休閒管
        理自治條例與少年福利法或兒童福利法之間係屬不同法律規範，因前者係規
        範電腦遊戲業者應遵守禁止未滿十八歲之人於上開時間進入電腦遊戲營業場
        所打玩電腦遊戲；而後者（少年福利法或兒童福利法）係規範相關業者應禁
        止青少年或兒童進入酒家、酒吧等，兩者規範之內容顯然不同。
      3.所謂母法與子法之關係，係指因相關技術性、細節性之法令無法一一由法律
        詳為制定，遂由法律授權主權機關制定該相關技術性、細節性之法令；如少
        年福利法第三十一條規定：「本法施行細則，由中央主管機關定之」，則少
        年福利法為母法，少年福利法施行細則為子法。然資訊休閒管理自治條例係
        臺北市政府依地方制度法就自治事項所制定之自治法規，與少年福利法之間
        並無母法與子法之關係，故本件處分並無違反憲法第一七二條之疑義。
    理  由
一、原告經合法通知，未於言詞辯論期日到場，核無行政訴訟法第二百十八條準用民
    事訴訟法第三百八十六條各款所列之情事，爰依被告之聲請，由其一造辯論而為
    判決，核先敘明。
二、按資訊休閒管理自治條例第二條規定：「本自治條例所稱主管機關為臺北市政府
   （以下簡稱市政府）建設局。主管機關得將其權限委任臺北市商業管理處執行。
   」嗣臺北市政府建設局以九十一年五月三日北市建一字第○九一三一七八二一○
   ○號公告，將辦理臺北市資訊休閒服務業之登記、管理及處罰等權限事項，委任
   台北市商業管理處執行，並自中華民國九十一年四月二十七日起實施，於法尚無
   不合。
三、次按，「本自治條例所稱電腦遊戲業，指提供特定場所利用電腦擷取網路資料供
    人遊戲或以光碟、磁碟、硬碟、卡匣等結合電腦裝置供不特定人遊戲娛樂之營利
    事業。」「電腦遊戲業者應禁止未滿十八歲之人於週一至週五上午八時至下午六
    時或夜間十時至翌日八時或週六、例假日夜間十時至翌日八時進入其營業場所。
    」「違反第十二條第一項規定規定者，處新臺幣三萬元以上十萬元以下罰鍰，並
    限期令其改善；逾期不改善者，除依行政執行法規定辦理外，並得處一個月至三
    個月停止營業之處分。」資訊休閒管理自治條例第三條、第十二條第一項、第二
    十五條第一項分別定有明文。
四、經查，原告於臺北市○○區○○街二段三十三號經營「鴻冠資訊社」，領有北市
    建商（九十）字第二四○五一五號營利事業登記證。經被告資訊休閒業聯合輔導
    稽查人員於九十一年六月五日（星期三）下午三時至該址稽查時，查獲原告以每
    小時三十元之代價，提供上開營業場所及電腦設備予不特定人利用電腦擷取遊戲
    軟體打玩，現場有十二位客人消費，其中有一名未滿十八歲之少年唐００亦在該
    址消費等情，有經原告之現場工作人員周靖山簽名確認之被告執行資訊休閒業聯
    合輔導稽查紀錄表附原處分卷可稽，並為原告所不爭，堪信為真實。故被告審認
    原告實際經營電腦遊戲業，而未禁止未滿十八歲之人於週一至週五上午八時至下
    午六時進入其營業場所，已違反資訊休閒管理自治條例第十二條第一項規定，依
    同自治條例第二十五條第一項規定，以九十一年六月十日北市商三字第○九一六
    ○四二三八○○號函處原告三萬元罰鍰，並命令於文到七日內改善，揆諸前揭規
    定，並無不合。
五、原告起訴雖主張：資訊休閒管理自治條例第十二條第一項規定，係依據少年福利
    法第一條規定授權訂定之法令，惟少年福利法、兒童福利法之規定均未設有未滿
    十五歲之人進入電腦遊戲業場所之限制，上開條例第十二條第一項規定已扺觸母
    法授權之範圍，應屬無效，被告援引為裁罰處分之根據，自不具正當性云云。惟
    查，直轄市工商輔導及管理，依地方制度法第十八條第七款第三目規定為直轄市
    之自治事項，資訊休閒管理自治條例乃臺北市政府依地方制度法第二十五條規定
    ，就其輔導、管理「電腦遊戲業」之自治事項而制定之自治法規，並經臺北市議
    會九十年十一月十四日審議三讀通過，報奉行政院九十一年四月九日院臺經字第
    ○九一○○一二四五二號函准予修正核定後，由台北市政府以九十一年四月二十
    五日府法三字第○九一一二○三七三○○號令公布施行，原告認該條例第十二條
    第一項係依據少年福利法第一條規定授權訂定，且該規定抵觸母法少年福利法之
    規定而無效云云，顯有誤解。又資訊休閒管理自治條例第十二條第一項規定，係
    規範電腦遊戲業者應禁止未滿十八歲之人於上開時間進入電腦遊戲營業場所打玩
    電腦遊戲；少年兒童福利法係規範相關業者應禁止青少年或兒童進入酒家、酒吧
    、舞廳、特種咖啡茶室或特種咖啡廳等其他足以妨害青少年身心健康發展之場所
    ，二者規範之目的、內容均不同，原告徒以少年兒童福利法未限制未滿十八歲之
    人於上開時間進入電腦遊戲營業場所，被告即不得處罰云云，實無足取。
六、綜上所述，原告之主張均無足採，被告以原告於九十一年六月五日星期三之上午
    八時至下午六時間，未禁止未滿十八歲之人進入其經營電腦遊戲之前開營業場所
    ，依前開資訊休閒管理條例第二十五條第一項規定，裁處原告罰鍰三萬元，並限
    期七日令其改善，並無違誤，訴願決定予以維持，亦無不合，原告仍執前詞，訴
    請撤銷原處分與訴願決定，為無理由，應予駁回。
據上論結，本件原告之訴為無理由，爰依行政訴訟法第九十八條第三項前段、第二百
十八條、民事訴訟法第三百八十五條第一項前段，判決如主文。
中      華      民      國    九十二    年      十      月    二十九    日
                        臺 北 高 等 行 政 法 院   第 二 庭
                                           審 判 長 法  官  徐瑞晃
                                                    法  官  吳慧娟
                                                    法  官  蕭惠芳
右為正本係照原本作成。
如不服本判決，應於送達後二十日內，向本院提出上訴狀並表明上訴理由，如於本判
決宣示後送達前提起上訴者，應於判決送達後二十日內補提上訴理由書（須按他造人
數附繕本）。
中      華      民      國    九十二    年      十      月    三十一    日
                                                    書記官  李淑貞


司法院資訊處製作；財團法人民間司法改革基金會備份。
